最高法院刑事判決　　　　　　　　　　　　　　　　九十三年度台上字第八五九號
　　上　訴　人　甲○○
　　選任辯護人　陳傳中律師
　　　　　　　　蔡銘書律師
右上訴人因重利案件，不服台灣高等法院中華民國九十二年九月二十六日第二審更審
判決（九十一年度上更(一)字第四九四號，起訴案號：台灣板橋地方法院檢察署八十五
年度偵字第一七九四九號、八十六年度偵字第六一五四號），提起上訴，本院判決如
左：
　　主  文
原判決關於甲○○部分撤銷，發回台灣高等法院。
    理  由
本件原判決認定上訴人甲○○基於常業重利之犯意，自民國八十四年九月間起至八十
五年間止，在台北地區報紙上刊登廣告，誘使需款孔急之不特定人向其借款。適王輝
賓（已於八十五年六月八日死亡）需款週轉，經由林真（已判刑確定）介紹，向上訴
人先後借得約新台幣（下同）二百萬元，約定月息數十分不等，而取得與原本顯不相
當之重利。復於八十五年七間，與謝禎（已判刑確定）在台北市○○○路二０四巷
二號三樓之三合夥經營地下錢莊，由上訴人提供資金，謝禎主持放款業務，並僱用
張德修、劉哲人（均已判刑確定）催收利息，四人基於常業重利之犯意聯絡，在報紙
上刊登廣告，引誘急需用款之不特定人向其借款。適沙劉寶珠、謝匡海等人需款週轉
，經朋友介紹或依報紙上廣告之電話聯絡後，向謝禎借款，並開立空白借據、高額
本票及交付身分證，謝禎始貸予十萬元或二十萬元不等之金額，約定月息四十五分
至六十分不等；並於八十五年七、八月間借予謝匡海十萬元，月息一萬五千元，同年
八月十七日借予沙劉寶珠二十萬元，每十日為一期利息二萬元，而取得與原本顯不相
當之重利，恃此維生等情，爰撤銷第一審關於上訴人部分之判決，改判論處上訴人共
同以犯重利罪為常業罪刑。固非無見。
惟查刑法上之重利罪，以乘他人急迫、輕率或無經驗貸以金錢或其他物品，而取得與
原本顯不相當之重利為要件；而常業重利罪，又以博取重利為生活之事業者，始足當
之。原判決認定上訴人基於常業重利之犯意，乘王輝賓等人急需用款之際，先後貸以
金錢，而取得與原本顯不相當之重利，並恃此維生等情。但對於上訴人如何具有常業
重利之犯意，並以博取重利為其生活之事業？則未說明其憑以認定之證據及理由，自
有判決不載理由之違誤。又供犯罪所用或因犯罪所得之物，除有特別規定外，以屬於
犯人者為限，始得沒收之，刑法第三十八條第三項定有明文；此項沒收之物，須於犯
罪事實中為具體之記載，否則，其宣告沒收即難謂有事實之根據。原判決主文諭知其
附表一編號十八至二十四所示之支票均沒收，理由內僅泛謂「……附表一所示之支票
及本票分別為被告林真及甲○○因犯罪所得之物，均應依刑法第三十八條第一項第二
、三款規定宣告沒收」（見原判決第十一面第十四行至第十五行），而其附表一編號
十八至二十四所列支票欄，又僅註記「王輝賓背書，甲○○委託林真交換」（見原判
決第十七面至第十八面），復認上訴人與林真並無共犯關係（見原判決第十面第十五
行）。惟該支票究竟是否屬本件犯人所有？因何犯罪所得之物？事實內並未明白認定
，理由之論敘亦嫌含混不清，本院尚無從為判斷其適用法律正當與否之依據。再，上
訴人於原審具狀辯稱扣案之「融資企劃書」係遭脅迫簽立，請求傳訊台北市政府警察
局大安分局敦南派出所臂章號碼「０四三五一號」警員到庭證明（見原審上訴卷第八
十頁），更審中又具狀稱其遭挾持之過程，有二位警員在場處理，請求傳訊該分局臂
章號碼「０四五一號」警員，查明真相等語（見原審更(一)卷(一)第七十二頁）。原判決
以上訴人已當庭表示敦南派出所臂章號碼「四三五一號」警員謝文永並非受理其報案
之警員；經函詢內政部警政署保安警察第一總隊部，據覆臂章號碼「０四三五一號」
警員所屬中隊已經解編，相關檔卷逾限銷毀，無法查明其使用人等語，因認上訴人所
辯不足採憑（見原判決第六面第三行至第十七行）。但就上訴人另稱臂章號碼「０四
五一號」警員是否另有其人？抑或「四三五一」及「０四三五一」臂章號碼之誤？未
進一步究明釐清，遽為不利於上訴人之認定，亦有可議。上訴意旨指摘原判決關於上
訴人部分違背法令，尚非全無理由，應認此部分之原判決仍有撤銷發回更審之原因。
原判決關於不另為無罪諭知之部分，基於審判不可分原則，應併發回之。
據上論結，應依刑事訴訟法第三百九十七條、第四百零一條，判決如主文。
中　　　華　　　民　　　國　　九十三　　年　　　二　　　月　　二十六　　日
                              最高法院刑事第四庭
                                  審判長法官  紀　俊　乾
                                        法官  黃　正　興
                                        法官  劉　介　民
                                        法官  陳　東　誥
                                        法官  洪　明　輝
      右正本證明與原本無異
                                              書  記  官
中　　　華　　　民　　　國　　九十三　　年　　　三　　　月　　　二　　　日
                                                                      Ｒ
